臺灣桃園地方法院刑事判決　　　　　　 96年度訴緝字第125號
公　訴　人　臺灣桃園地方法院檢察署檢察官
被　　　告　乙○○
選任辯護人　江仁俊律師
上列被告因違反貪污治罪條例案件，經檢察官提起公訴（85年度
偵字第9092號），本院判決如下：
    主  文
乙○○連續意圖為自己不法之所有，而侵占自己持有他人之物，
處有期徒刑壹年，減為有期徒刑陸月，如易科罰金，以銀元參佰
元即新臺幣玖佰元折算壹日。
    事  實
一、乙○○係桃園縣楊梅鎮公所約僱之公墓管理臨時工，受楊梅
    鎮公所指派，在楊梅鎮第五公墓負責打掃、清潔、引導挑選
    墓地等工作，依「桃園縣楊梅鎮公墓使用管理辦法規定」第
    四條規定，使用第五公墓墓地，應檢附死亡證明書，向楊梅
    鎮公所申請墓地使用證明書並繳納使用費後，據以申請核發
    墓地許可證後送葬，另依上開管理辦法第五條規定，楊梅鎮
    第五公墓之收費方式，視使用墓地之坪數大小而有不同，如
    使用二坪墓地者，應繳使用費新臺幣（下同）三千元及管理
    費一千元（合計四千元），如使用三坪墓地者，則應繳交使
    用費四千五百元及管理費一千元（合計五千五百元），至八
    十一年以後，如係楊梅鎮轄內居民者，仍按上開收費標準收
    費，如係轄外居民者，則按上開收費標準提高三倍收費（八
    十五年後有再修正提高收費標準），而實際上，部分喪家或
    因哀戚無心處理，或因貪圖方便等緣故，時有將款項直接交
    給乙○○，委請乙○○代交上開行政規費，及代為整建墓地
    等情事，詎乙○○嗣後因缺款花用，竟意圖為自己不法之所
    有，而基於普通侵占之概括犯意，自民國八十三年九月十二
    日起至八十四年十月三日止，在桃園縣楊梅鎮第五公墓管理
    室，於應允喪家委託，為喪家代辦喪葬事宜，並收取喪家交
    付之款項後，除如實支付整建墓地之費用外，其餘應代繳給
    楊梅鎮公所之規費，則均未轉交給楊梅鎮公所，而悉數將之
    侵占入己，挪為己用。計乙○○於上開時間內，以上開方式
    ，先後侵占朱清淇、周宗樹、林文發、徐人傑、藍常雄、盧
    朝燻、林松田、湯國盛、徐俊遠等九名喪家所交付，應轉交
    給楊梅鎮公所之墓地使用費及管理費，共十一萬七千五百元
    （上開喪家之住所、付款日期、使用墓地坪數及應繳費用，
    詳如附表所載）。
二、案經法務部調查局桃園縣調查站移送臺灣桃園地方法院檢察
    署檢察官偵查起訴。
    理  由
一、證據能力部分：
（一）按現行刑事訴訟法第一百五十九條第一項：「被告以外之
      人於審判外之言詞或書面陳述，除法律有規定者外，不得
      作為證據」之規定，係九十二年二月六日始經修正公布，
      同年九月一日施行，依同年二月六日公布施行之刑事訴訟
      法施行法第七條之三規定：「中華民國九十二年一月十四
      日修正通過之刑事訴訟法施行前，已繫屬於各級法院之案
      件，其以後之訴訟程序，應依修正刑事訴訟法終結之。但
      修正刑事訴訟法施行前已依法定程序進行之訴訟程序，其
      效力不受影響」。經查：本案係於八十六年三月十一日修
      正刑事訴訟法施行前即繫屬於本院，此有本院收文章蓋於
      臺灣桃園地方法院檢察署八十六年三月十一日甲○銘和字
      第九０九二號送審函可稽（見本院八十六年訴字第三七六
      號卷第一頁）。證人朱清淇、周宗樹、林文發、徐人傑、
      藍常雄、盧朝燻、林松田、湯國盛於法務部調查局桃園縣
      調查站、或臺灣桃園地方法院檢察署檢察官訊問時之陳述
      ，皆係修正刑事訴訟法九十二年九月一日施行前之證言，
      且經本院於九十六年十一月二十八日踐行調查證據程序，
      被告及辯護人具狀表示不爭執此部分事實（見本院卷第一
      二三頁），是該等證人之前於法務部調查局桃園縣調查站
      、或臺灣桃園地方法院檢察署檢察官訊問時之陳述，有證
      據能力。另證人徐俊遠前於本院法官訊問時所為證述，依
      刑事訴訟法第一百五十九條之一第一項規定，有證據能力
      。
（二）其餘後引書證，被告及其辯護人均未於準備程序中爭執其
      證據能力，迄本案言詞辯論終結前，亦未就此部分聲明異
      議，本院審酌上開證據亦非公務員違法取得，且與本案具
      有關連性，是依刑事訴訟法第一百五十九條之五規定，均
      得採為證據。
二、訊據被告乙○○坦承上揭侵占犯行不諱，且查：
（一）被告於上開時間、地點，趁擔任楊梅鎮公所臨時工之便，
      在第五公墓管理室收取林松田等喪家所交付，應轉交給楊
      梅鎮公所之墓地使用費、管理費等規費後，將之侵占入己
      ，挪為己用之事實，業經被告在本院審理時自承屬實，核
      與證人即楊梅鎮公所職員林廷煥、林尉山分別於本院審理
      時證述該公所公墓收費之情節，及證人林尉山另指稱：伊
      有代喪家徐人傑轉交款項給乙○○等語，均屬相符（本院
      八十六年度訴字第三七六號卷八十六年十月二十七日、八
      十七年九月九日審理筆錄），與證人林松田、徐人傑、藍
      常雄、朱清淇、周宗樹、林文發、徐俊遠分別於本院審理
      時證述渠等將款項交給被告，請被告代辦前述喪葬事宜等
      語，亦均相符（同上本院卷八十六年七月二十八日審理筆
      錄），此外，並有1.周宗樹提出之埋葬許可證、墓地使用
      許可證、墓地收據、收費明細表各一份；2.朱清淇提出之
      埋葬許可證及墓地使用許可證各二份、收據及收費明細各
      一份；3.林文發提出之墓地使用許可證一份；4.徐人傑提
      出之埋葬許可證一份；5.林松田提出之埋葬許可證、墓地
      使用許可證各一份；6.藍常雄提出之埋葬許可證、墓地使
      用許可證各一份；7.湯國盛提出之埋葬許可證、墓地使用
      許可證、被告簽發之證明書各一份；8.未經申請埋葬許可
      私葬墓位名冊一份（內有喪家盧朝燻之登記資料）；9.徐
      俊遠提出之埋葬許可證、墓地使用許可證申請書各一份附
      卷可稽（偵查卷第二十一頁至第二十二頁、第二十九頁、
      第二十三頁至第二十六頁、第二十八頁、第六十六頁、第
      六十八頁至第六十九頁、第七十頁至第七十一頁、第七十
      二頁至第七十三頁、第七十九頁、第八十六頁至第八十七
      頁反面，本院卷第一二四頁），足認被告之自白與事實相
      符，可以採信。
（二）被告在本院審理時陳稱：本案楊梅鎮公墓之收費方式，依
      使用墓地之坪數大小而有不同，如使用二坪墓地者，應繳
      使用費三千元及管理費一千元（合計四千元），如使用三
      坪者，則應繳交使用費四千五百元及管理費一千元（合計
      五千五百元），至八十一年以後，如係楊梅鎮轄內居民者
      ，仍按上開方式收費，如係轄外居民者，則按上開收費標
      準提高三倍，即使用二坪墓地者應繳使用費及管理費共一
      萬二千元，使用三坪墓地者應繳使用費及管理費共一萬六
      千五百元等語（本院卷第九十四頁，八十五年後有再提高
      收費標準），並有卷附「桃園縣楊梅鎮公墓使用管理辦法
      」第五條規定可參（偵查卷第四十五頁反面），由是，再
      對照證人朱清淇等喪家提出之前開喪葬資料，足認被告侵
      占朱清淇等喪家委託其代繳之墓地使用費、喪葬費，共十
      一萬七千五百元（詳如附表所示）。
（三）綜上所述，本件事證明確，被告犯行已堪認定，應依法論
      科。
三、查被告乙○○行為後，刑法第四十一條第一項先於九十年一
    月四日修正，並於九十年一月十日由總統公布施行，於同年
    一月十二日生效；之後，刑法部分條文再於九十四年二月二
    日修正公布，並於九十五年七月一日起施行。前開第二次修
    正後，刑法第二條第一項對新舊法之比較，規定：「行為後
    法律有變更者，適用行為時之法律，但行為後之法律有利於
    行為人者，適用最有利於行為人之法律」，此係規範行為人
    行為後法律變更所生新舊法律比較適用之準據法，本身並無
    比較新舊法之問題。茲以上開規定為據，就與本案有關之新
    舊法適用問題，分項臚列如下：
（一）九十四年二月二日修正刑法第十條第二項有關公務員定義
      之規定，將原規定：「稱公務員者，謂依法令從事於公務
      之人員」，修正為：「稱公務員者，謂下列人員：一、依
      法令服務於國家、地方自治團體所屬機關而具有法定職務
      權限，以及其他依法令從事於公共事務，而具有法定職務
      權限者。二、受國家、地方自治團體所屬機關依法委託，
      從事與委託機關權限有關之公共事務者」。其立法理由約
      略有五：1.舊法對公務員之定義極為抽象、模糊，於具體
      適用上，經常造成不合理現象；2.對公務員之犯罪，為避
      免僅因其具有公務員身分，而未區別其從事職務之種類，
      即課予刑事責任，而不當擴大刑罰權之行使；3.前引第十
      條第二項第一款前段所謂「依法令服務於國家、地方自治
      團體所屬機關」者，係指國家或地方自治團體所屬機關中
      依法令任用之成員，故其依法代表、代理國家或地方自治
      團體處理公共事務者，即應負有特別保護義務及服從義務
      。至於無法令執掌權限者，縱服務於國家或地方自治團體
      所屬機關，例如僱用之保全或清潔人員，並未負有前開特
      別保護義務及服從義務，即不應認其為刑法上之公務員；
      4.如非服務於國家或地方自治團體所屬機關，而具有依「
      其他依法令從事於公共事務而具有法定權限者」，因其從
      事法定之公共事項，亦應視為刑法上的公務員；5.至於受
      國家或地方自治團體所屬機關依法委託，從事與委託機關
      權限有關之公共事務者，參考貪污治罪條例第二條後段、
      國家賠償法第四條第一項等規定，因受託人得於其受任範
      圍內行使委託機關公務上之權力，故其承辦人員亦應屬刑
      法上公務員。要言之，在刑法修正後，所謂之「公務員」
      在主體的要件上，限於服務於國家、地方自治團體所屬機
      關的公務人員，或者是依法令從事於公共事務而具有法定
      職務權限者，或是受機關委託而從事與委託機關權限有關
      之公共事務者。在事務的要件上，除服務於國家或地方自
      治團體所屬機關之人員外，亦需是從事公共事務者，而所
      謂公共事務，又必須關於公權力行為，私經濟行為並不包
      含在內。簡言之，修法後刑法關於公務員概念之範圍，僅
      限縮於「與公共事務及公權力之行使相關之人員」（臺灣
      高等法院暨所屬法院九十五年六月因應新修正刑法施行座
      談會結論參照）。
（二）刑法第三百三十五條第一項之普通侵占罪設有罰金刑之規
      定，惟僅規定其最高度為一千銀元，並未規定其最低度，
      故應適用修正前刑法第三十三條第五款規定以資補充，而
      該條規定則於九十四年二月二日有所修正。如適用修正前
      刑法第三十三條第五款規定，該罪最低可處銀元一元之罰
      金，並應依修正前罰金罰鍰提高標準條例第一條前段規定
      提高十倍，經依現行法規所定貨幣單位折算新臺幣條例第
      二條規定，折算為新臺幣三十元。惟若適用修正後刑法第
      三十三條第五款規定，則該罪最低僅能處罰金新臺幣一千
      元。至於罰金之最高度部分，本次雖然同時增訂刑法施行
      法第一條之一，將罰金刑之貨幣單位自銀元修正為新臺幣
      ，並將該罪之罰金數額提高三十倍，惟如適用修正前法律
      之規定，該罪之罰金最高額應再適用罰金罰鍰提高標準條
      例第一條前段、現行法規所定貨幣單位折算新臺幣條例第
      二條規定分別提高十倍，並換算為新臺幣，其結果實際上
      與適用修正後刑法施行法第一條之一規定提高後之罰金數
      額，並無不同，比較結果，此部分以修正前法律之規定，
      對被告較為有利。
（三）依九十四年二月二日修正前刑法第五十六條規定，被告連
      續數行為而犯同一罪名者，為連續犯，僅論以一罪，修正
      後之刑法則將上開規定刪除，亦即應按被告之行為數論以
      數罪，併合處罰，兩相比較結果，以修正前之刑法對被告
      較為有利，依修正後刑法第二條第一項前段規定，此部分
      應適用修正前刑法第五十六條規定。
（四）關於易科罰金之折算標準，九十年一月四日修正刑法第四
      十一條第一項規定，將原犯最重本刑為三年以下有期徒刑
      以下刑之罪，而受六月以下有期徒刑或拘役之宣告，因身
      體、教育、職業或家庭之關係，執行顯有困難者，得以一
      元以上三元以下折算一日，易科罰金之規定，修正為「犯
      最重本刑為五年以下有期徒刑以下刑之罪，而受六個月以
      下有期徒刑或拘役之宣告，因身體、教育、職業、家庭之
      關係或其他正當事由，執行顯有困難者，得以一元以上三
      元以下折算一日，易科罰金」，並於九十年一月十日由總
      統公布施行，於同年一月十二日生效。其後，九十四年二
      月二日再度修正刑法第四十一條第一項前段，將原定易科
      罰金之折算標準，由以銀元一百元、二百元或三百元折算
      一日，改為以新臺幣一千元、二千元或三千元折算一日，
      而前述以銀元作為易科罰金之折算標準時，應再適用罰金
      罰鍰提高標準條例第二條（已刪除）、現行法規所定貨幣
      單位折算新臺幣條例第二條規定，折算結果，等如以新臺
      幣三百元、六百元或九百元折算一日。此部分比較結果，
      如被告所犯之普通侵占罪，僅受六月以下有期徒刑或拘役
      之宣告時，如適用行為時法，因普通侵占罪之法定刑為五
      年以下有期徒刑、拘役或科或併科一千元（銀元），故被
      告仍不能易科罰金，惟如適用中間時法，則可易科罰金，
      其折算標準係以銀元一百元、二百元或三百元折算一日，
      而若適用裁判時法，被告仍可易科罰金，其折算標準係以
      新臺幣一千元、二千元或三千元折算一日，比較結果，以
      中間時法對被告最為有利，依刑法第二條第一項但書規定
      ，應適用中間時法。
四、查被告於案發時係擔任楊梅鎮第五公墓之臨時工，僅負責在
    墓地旁辦公室引導民眾挑選墓地，並無實質審核民眾申請公
    墓之權限，有桃園縣楊梅鎮公所九十六年八月二十七日桃楊
    鎮人字第０九六００二三一０八號函暨所附被告之勞保投保
    資料、九十六年十一月二十日桃楊鎮政字第０九六００三二
    ０六五號函各一份附卷可稽（本院卷第七十三頁至第七十四
    頁、第一０四頁），準此，被告雖係服務於楊梅鎮公所之國
    家機關，惟並無法定職務權限，其行使職務亦未涉及公權力
    之行使，依上說明，被告即非刑法第十條第二項所稱之公務
    員；而刑法第十條第二項修正之立法意旨，既在明確界定「
    公務員」此一身分構成要件之內涵，則針對公務員犯罪所制
    定之貪污治罪條例第二條所謂之「依據法令從事公務之人員
    」，解釋上自亦應作相同之限縮解釋，是故，被告所為，自
    不再構成貪污治罪條例罪條例第四條第一項第一款之侵占公
    有財物罪。再者，「侵占業務上持有物罪之成立，以因執行
    業務而持有為構成要件，若基於私人間委任關係，非因執行
    業務而持有他人所有物，即與該罪構成要件不符，只能以普
    通侵占論科」，最高法院著有二十三年上字第一六二０號判
    例可資參照，而本件被告所以取得朱清淇等喪家應繳給楊梅
    鎮公所之管理費、使用費，顯基於朱清淇等喪家之個別委託
    ，與其上開業務無關甚明，從而，被告將上揭喪家交付之使
    用費、管理費侵占入己，僅應成立刑法第三百三十五條第一
    項之普通侵占罪。核被告所為，係犯刑法第三百三十五條第
    一項之普通侵占罪，公訴人認係犯八十五年十月二十三日修
    正前貪污治罪條例第四條第一項第一款之侵占公有財物罪（
    本院卷第六十一頁），依上說明，起訴法條尚有違誤，惟起
    訴之基本事實相同，本院自應予變更起訴法條。被告先後多
    次犯行，時間緊接，所犯構成要件相同罪名，顯係基於概括
    犯意，而反覆為之，為連續犯，應依九十四年二月二日修正
    前刑法第五十六條規定從一重處斷。爰審酌被告犯罪之動機
    ，無非缺錢花用所致，其侵占所得不過十一萬七千餘元，金
    額不高，其至今尚未賠償楊梅鎮公所，有前揭楊梅鎮公所九
    十六年十一月二十日覆函在卷可考，其犯罪之目的、手段及
    犯後態度等一切情狀，量處如主文所示之刑，以示懲儆。
五、末按，被告行為後，中華民國九十六年罪犯減刑條例業經立
    法院三讀通過，總統公布，並於九十六年七月十六日起施行
    ，本案被告所犯之普通侵占罪，犯罪時間係在九十六年四月
    二十四日以前，既非同條例第三條第一項第十五款所列舉不
    予減刑之罪名，亦未因此受死刑、無期徒刑或逾有期徒刑一
    年六月以上之宣告，依同條例第二條第一項第三款規定，應
    就上開所宣告之刑減刑二分之一，且因該罪係最重本刑為五
    年以下有期徒刑以下刑之罪，被告經減刑後，已減為六月以
    下之有期徒刑，爰依同條例第九條規定，並適用九十四年二
    月二日修正前刑法第四十一條第一項前段、刪除前罰金罰鍰
    提高標準條例第二條規定，諭知易科罰金之折算標準。
六、公訴意旨另以：被告乙○○自七十八年間某日起至至八十四
    年間某日止，藉代辦埋葬申請手續之便，變造埋葬許可證、
    墓地使用許可證，私自允許喪家將亡者埋葬在第五公墓，並
    收取墓地使用費、喪葬費，前後共收取一百一十座墳墓之使
    用費、管理費，共約二百六十餘萬元，因認被告此部分所為
    ，涉犯八十五年十月二十三日修正前貪污治罪條例第四條第
    一項第一款之侵占公有財物罪嫌。經查，公訴意旨認被告涉
    有此部分罪嫌，無非係以證人即楊梅鎮公所民政課長林廷煥
    、課員陳秋雪之指述，卷附之埋葬許可證、墓地使用許可證
    、收據、私葬墓位名冊等件，為其論據。惟查，被告堅詞否
    認此部分犯行，辯稱：伊並未變造喪家的墓地使用許可證、
    埋葬許可證等語，而觀諸朱清淇等喪家提出之埋葬許可證、
    墓地使用許可證等證物，亦無任何遭人偽造、變造之痕跡，
    何況證人林廷煥在本院審理時證稱：埋葬許可證、墓地使用
    許可證、繳規費證明都是我們核發的等語（本院八十六年度
    訴字第三七六號卷八十六年十月二十七日審理筆錄），準此
    ，上開埋葬許可證、墓地使用許可證既係喪家向楊梅鎮公所
    領用後，持往墓地交給被告，憑以將亡者入葬，則衡情，縱
    然被告有意侵占喪家交付之款項，亦無再偽造或變造上開許
    可證之必要，至於證人陳秋雪在檢察官偵查中之證詞，因未
    經具結，而不能做為證據，併予敘明，從而，被告所辯：伊
    並未偽造或變造埋葬許可證、墓地使用許可證等語，自可採
    信。再者，原起訴檢察官並未指出被告侵占二百六十餘萬元
    之金額計算方式，蒞庭實行公訴之檢察官對此則指稱：卷附
    的私葬墓位名冊共記載有一百三十五名私葬墓位，扣除在備
    註欄處註記「規費有繳庫」的二十四個墓位後，共有一百一
    十一個墓位的應繳規費未繳庫等語（本院卷第六十一頁），
    然上開名冊內記載之私葬者，是否均有繳交墓地使用費、管
    理費等規費？已非無疑，且八十四年間除被告以外，另有楊
    梅鎮公所之臨時人員林尉山亦在該處與被告共事，換言之，
    縱然上開私葬者有繳交規費，惟是否均交給被告收取？亦不
    能無疑，是故，僅由該名冊記載，即推論被告收取一百一十
    一個墓位之應繳規費，自嫌率斷。綜上，依現有證據，尚難
    認定被告確有公訴人指述之此部分犯行，惟公訴人認被告此
    部分犯行，與前揭已起訴部分之事實，有連續犯裁判上一罪
    之關係，爰不另為無罪之諭知。
據上論斷，應依刑事訴訟法第二百九十九條第一項前段、第三百
條，刑法第二條第一項、第三百三十五條第一項，九十四年二月
二日修正前刑法第五十六條、第四十一條第一項前段，罰金罰鍰
提高標準條例第一條前段，刪除前罰金罰鍰提高標準條例第二條
，現行法規所定貨幣單位折算新臺幣條例第二條，中華民國九十
六年罪犯減刑條例第二條第一項第三款、第七條、第九條，判決
如主文。
本案經檢察官林清安到庭執行職務。
中　　華　　民　　國　　96　　年　　12　　月　　19  　日
                  刑事第八庭  審判長法　官　邱  滋  杉
                                    法  官  袁  雪  華
                                    法  官  陳  彥  宏
以上正本證明與原本無異。
如不服本判決，應於判決送達後10日內向本院提出上訴狀（應附
繕本），其未敘述上訴理由者，應於上訴期間屆滿後20日內補提
理由書狀於本院，上訴於臺灣高等法院。
                                    書記官　翁  其  良
中　　華　　民　　國　　96　　年　　12　　月　　19　　日
論罪法條：中華民國刑法第335條第1項
（普通侵占罪）
意圖為自己或第三人不法之所有，而侵占自己持有他人之物者，
處5 年以下有期徒刑、拘役或科或併科1 千元以下罰金。
前項之未遂犯罰之。
　　　附表
┌──┬────┬───────┬─────┬────┬─────┐
│編號│收費時間│申請人及住所  │死亡者姓名│使用坪數│應繳費用  │
├──┼────┼───────┼─────┼────┼─────┤
│一  │840116  │朱清淇，中壢市│朱以炎    │1.5     │12000     │
│    ├────┤              ├─────┼────┼─────┤
│    │840116  │              │朱黃菊妹  │1.5     │12000     │
├──┼────┼───────┼─────┼────┼─────┤
│二  │841003  │周宗樹，新竹縣│周宗源    │3.5     │16500     │
├──┼────┼───────┼─────┼────┼─────┤
│三  │840223  │林文發，中壢市│于維英    │1.5     │12000     │
├──┼────┼───────┼─────┼────┼─────┤
│四  │840302  │徐人傑，大溪鎮│徐  良    │2       │12000     │
├──┼────┼───────┼─────┼────┼─────┤
│五  │840107  │藍常雄，楊梅鎮│藍萬成    │2       │4000      │
├──┼────┼───────┼─────┼────┼─────┤
│六  │840305  │盧朝燻，楊梅鎮│盧慶壬    │2       │4000      │
├──┼────┼───────┼─────┼────┼─────┤
│七  │830912  │林松田，中壢市│林阿雞    │2       │12000     │
├──┼────┼───────┼─────┼────┼─────┤
│八  │840501  │湯國盛，中壢市│湯金春    │3       │16500     │
├──┼────┼───────┼─────┼────┼─────┤
│九  │840401  │徐俊遠，平鎮市│徐蘇玉珠  │3       │16500     │
└──┴────┴───────┴─────┴────┴─────┘
備註：1.應繳費用含墓地使用費及管理費
      2.共117500元
